【裁判字號】    89,勞上更(一),4
【裁判日期】    891121
【裁判案由】    給付資遣費等
【裁判全文】
臺灣高等法院民事判決  八十九年度勞上更(一)字第四號
      上  訴  人    甲○○
      訴訟代理人    張清浩律師
      被上訴人      啟有木業股份有限公司  設台北市中山區○○○路○段五三號
                              .
      兼法定代理人  乙○○    .
右當事人間請求給付資遣費等事件，上訴人對於中華民國八十六年五月十二日臺灣臺
北地方法院八十六年度勞訴字第一號第一審判決提起上訴，經最高法院第一次發回更
審，本院判決如左：
    主    文
原判決關於駁回上訴人後開之訴部分及訴訟費用之裁判均廢棄。
被上訴人啟有木業股份有限公司應給付上訴人新台幣陸拾玖萬貳仟伍佰肆拾柒元及自
民國八十五年九月六日起至清償日止，按年息百分之五計算之利息。
其餘上訴駁回。
第一、二審及發回前第三審訴訟費用均由啟有木業股份有限公司負擔。
    事    實
甲、上訴人方面：
一、聲明：
  (一)原判決廢棄。
  (二)被上訴人啟有木業股份有限公司（以下簡稱啟有公司）、乙○○各應給付上訴人
    新台幣（下同）六十九萬二千五百四十七元及自民國八十五年九月六日起至清償
    日止按年息百分之五計算之利息。如其中一人已給付，該他人免給付之義務。
二、陳述：除與原判決記載相同者外，補稱略以：
  (一)上訴人必須在被上訴人公司之桃園龜山工廠工作，無選擇在外工作之自由。上訴
    人連續為啟有公司工作長達將近十七年，工作材料、所需器具與設備，皆由啟有
    公司供給。啟有公司每月定期兩次給付薪資，代扣繳上訴人薪資所得稅，並以上
    訴人為其員工，加入勞保。上訴人係為啟有公司之目的而勞動，有經濟上從屬性
    。
  (二)上訴人之工作，係依啟有公司主管之指示分配。上訴人僅在七十三年以前有經啟
    有公司之同意，藉學徒之輔助完成啟有公司交付之工作。上訴人應遵守啟有公司
    之廠規、工作規則，否則啟有公司得予解僱、懲戒或制裁之，上訴人與啟有公司
    有相當程度之人格從屬性。
乙、被上訴人方面：
壹、聲明：上訴駁回。
貳、陳述：除與原判決記載相同者外，補稱略以：
  (一)上訴人為件工，屬承攬工，所承攬之工程，依其內容，有一、二個月之長，上訴
    人隨時得請求借款，啟有公司為避免困擾而統一於每月五、廿日給薪。
  (二)上訴人之工作並非由啟有公司決定並分配，而係經由洽商。
  (三)啟有公司之廠規係為約束所有在廠內工作之人員。
  (四)啟有公司代扣繳上訴人之所得稅，係會計人員之疏失。
  (五)啟有公司不曾因上訴人僱用第三人協助工作而異議。
  (六)啟有公司與上訴人之契約並無從屬性。
    理    由
一、上訴人主張：上訴人自六十八年八月廿八日起受僱於啟有公司，在該公司位於桃
    園縣龜山鄉○○街一號之工廠，擔任木工之工作，至八十五年八月六日被解僱之
    日止，共工作十六年十一個月又九天。詎被上訴人等解僱伊時，竟拒付資遣費及
    預告期間工資計六十九萬二千五百四十七元。被上訴人乙○○為啟有公司法定代
    理人，違反保護他人之法律（勞動基準法）而未發給，亦構成侵權行為，應與啟
    有公司負不真正連帶債務之給付責任。求為判命啟有公司及乙○○各給付上訴人
    六十九萬二千五百四十七元及自八十五年九月六日起之遲延利息，如其中一被上
    訴人已履行給付，他被上訴人即免給付義務之判決。被上訴人則以：上訴人並非
    受僱於啟有公司，上訴人係向啟有公司承攬家具製作工程，工作內容非由啟有公
    司決定、分配，而係經由雙方之洽商。上訴人得自行安排工作時間，亦得由第三
    人協助工作，被上訴人均不予干涉。上訴人與啟有公司間係存在承攬關係而非勞
    動契約關係，被上訴人無給付資遣費及預告期間工資之義務等語，資為抗辯。
二、啟有公司部分：
  (一)按勞工，謂受僱主僱用從事工作獲致工資者。勞動契約，謂約定勞僱關係之契約
    。勞動基準法第二條第一款、第六款分別定有明文。是勞動契約非僅限於僱傭契
    約，關於勞務給付之契約，其具有從屬性勞務性質者，縱兼有承攬、委任等性質
    ，亦應屬勞動契約，業經本件最高法院發回意旨闡釋甚明。而依民法第四百九十
    條規定，承攬係當事人約定，一方為他方完成一定之工作，他方俟工作完成，給
    付報酬之契約。是勞動契約重在從屬性之勞務給付，承攬契約重在獨立性工作之
    完成。查上訴人在啟有公司之工廠工作，自六十八年八月廿八日起至八十五年八
    月六日止，均從事木工之工作，工作場所在啟有公司之桃園龜山工廠，其工作材
    料、所需器具與設備，皆由啟有公司供給，工作由啟有公司決定並分配，此為兩
    造不爭之事實，並經證人即啟有公司之離職「件工」江連福證稱：「廠長或組長
    負責分配工作，分配數量必須趕工交給公司，廠方決定每位件工之數量。」等語
    明確（原審卷第一一九、一二○頁）。而依上訴人與啟有公司簽訂之契約書第四
    條約定：「甲方之人員（指件工代表）需遵守乙方（指被上訴人）之廠規、規定
    ，如有違反規定之情節重大者，乙方有權解僱。」（本院更字卷第二六頁背面）
    上訴人並被列為啟有公司「製造課」之員工予以考勤，亦有考勤表在卷可稽 (本
    院前審卷第一二二至第一二五頁）。又啟有公司以上訴人為其員工之名義，為上
    訴人辦理勞保，關於上訴人之薪資，則於每月定期兩次給付，並代扣薪資所得稅
    ，有工人名冊、勞工保險卡、薪俸袋、所得稅扣繳憑單可證 (原審卷第十至第十
    四頁、第五二、五三頁）。上訴人係啟有公司生產組織體系之一份子，受啟有公
    司之指示工作、受薪，並受考核、監督，應可採信。雖上訴人之職稱為「件工」
    ，其工資為按件計酬，得就啟有公司交付之工作，就工資、數量、時間等條件，
    與啟有公司協議，上訴人並得拒絕接單，或另覓工人協助完工，工資由上訴人自
    付，如工作有錯誤，則以上訴人之報酬扣抵，業經證人即啟有公司之廠長謝欽道
    、離職員工李繼華、江連福結證述屬實，且為上訴人與啟有公司所不爭執。但按
    件計酬無非計算工資之方式，而工資、數量、時間乃至是否同意接受工作等之協
    議，無非計酬條件之磋商，觀諸勞動基準法對於按件計酬之計件工亦有規範，是
    尚不得以其工資為按件計酬而推認上訴人並非受啟有公司僱用之工人。至於上訴
    人另覓工人協助工作，由上訴人自付工資乙節，按勞務契約為具有身分性質之契
    約，其勞務給付之義務，原則上係專屬於受僱勞工之義務，但經僱主同意，或習
    慣上允許他人代為勞動，或依勞動之性質，由他人代為勞動並無差異者，受僱勞
    工得使第三人代服勞務。上訴人陳稱雖其得藉學徒之輔助完成啟有公司交付之工
    作，但僅在七十三年以前發生，且係經啟有公司同意等語 (本院前審卷第八○頁
    ）。江連福亦證稱：「曾有段時間廠方登報應徵或經由他人介紹徒弟至工廠，工
    資由包工負責，但仍需公司同意。」「徒弟來源，部分是廠方登報或他人介紹，
    但需廠方同意，原告(上訴人)之徒弟是公司登報替他找的。」 (原審卷第一一九
    頁背面）上訴人由第三人協助工作既需徵得啟有公司之同意，足見其工作仍受啟
    有公司之指揮監督，至於上訴人與該協助工作之工人間成立何種法律關係，係其
    二者間之問題，對於上訴人與啟有公司間之從屬關係不生影響。綜上所述，上訴
    人有向啟有公司提供勞務，並受啟有公司指揮監督之義務，上訴人與啟有公司間
    係存在勞動契約，應可採信。
  (二)按僱主對於繼續工作逾三年之勞工終止勞動契約，應於三十日前預告之。如未依
    該規定期間預告而終止契約者，應給付預告期間之工資。上訴人受僱於啟有公司
    共十六年十一個月又九天，啟有公司未預告而終止勞動契約，此為兩造不爭執，
    依上開規定，啟有公司應給付上訴人三十天之預告期間工資。上訴人主張其被解
    僱前六個月之工資總額為廿五萬一千四百五十元，三十日之工資為四萬一千九百
    零八．三三元，提出存摺附卷為證（原審卷第十五、十六頁），啟有公司並不爭
    執，是被上訴人應給付上訴人四萬一千九百零八元之預告期間工資。資遺費部分
    ，按勞動基準法係於七十三年八月一日施行，依八十六年六月十二日修正前勞動
    基準法施行細則第八條規定，資遺費之計算，本法施行後之工作年資，其資遣費
    給與標準，依本法第十七條規定計算。本法施行前之工作年資，其資遣費給與標
    準，適用廠礦工人受僱解僱辦法者，按其規定計算。並應於終止勞動契約時發給
    。上訴人為啟有公司發動機器工廠之工人，依工廠法第一條，屬於工廠法適用範
    圍，自應適用廠礦工人受僱解僱辦法。查上訴人被解僱前三十天並受領三萬九千
    六百元之工資（見原審卷第十三頁薪資袋），此即上訴人之月平均工資，依廠礦
    工人受僱解僱辦法第四條第一項第三、四款規定，上訴人應發給之資遺費為三年
    以內部分發給三個月工資，三年以上部分，每滿一年加發相當十天之工資。上訴
    人在勞動基準法施行前之年資共四年十一個月又四天，啟有公司就此部分，應發
    給上訴人按三個月又十九．二八日之工資計算之資遺費，合計為十四萬四千二百
    四十九．六元。上訴人勞動基準法施行後之年資共十二年又六日，依勞動基準法
    第十七條規定，工作每滿一年發給一個月之資遣費。剩餘月數，或工作未滿一年
    者，以比例計給之。未滿一個月者以一個月計。上訴人主張其被解僱前之月平均
    工資為四萬一千九百零八．三三元，依上開標準，啟有公司應按上訴人在勞動基
    準法施行後之年資發給五十萬六千三百九十二元之資遺費。
  (三)從而，上訴人向啟有公司請求預告期間工資及資遺費共六十九萬二千五百四十七
    元，即非無據。又勞動基準法施行細則第八條規定，資遣費應於終止勞動契約三
    十日內發給。同細則第九條規定，終止勞動契約時，僱主應即結清工資給付勞工
    ，此工資應包括預告期間工資。啟有公司於八十五年八月六日解僱上訴人，是上
    訴人並請求自該日三十日以後之翌日即八十五年九月六日起算之法定遲延利息，
    亦非無據。原審就此部分為上訴人敗訴之判決，容有未洽。上訴意旨指摘此部分
    原判決不當，求予廢棄改判，為有理由。
三、乙○○部分：
    按侵權行為損害賠償責任以行為人有故意或過失不法加害行為，並使被害人受損
    害為成立要件。本件上訴人主張啟有公司之法定代理人乙○○違反勞動基準法，
    未發給預告期間工資及資遺費，構成侵權行為云云，為乙○○所否認。按上訴人
    在啟有公司工作之性質究竟是否承攬工，啟有公司有無給付解僱之預告期間工資
    或資遺費，尚有爭議，已如前述。上訴人未舉證證明乙○○係明知應發給預告工
    資及資遺費而故意或過失拒不發給，自難僅因其主觀上對法律之認知差異而課其
    侵權行為之責。上訴人依侵權行為法則請求乙○○給付六十九萬二千五百四十七
    元及其利息，即屬無據。原審就此部分為上訴人敗訴之判決，於法並無不合，應
    予維持。上訴意旨指摘此部分原判決不當，求予廢棄改判，為無理由，此部分之
    上訴應予駁回。
四、據上論結，本件上訴為一部有理由，一部無理由，依民事訴訟法第四百四十九條
    第一項、第四百五十條、第七十九條但書，判決如主文。
中      華      民      國    八十九    年    十一    月    二十一      日
                                     勞工第三庭
                                          審判長法  官  張  劍  男
                                                法  官  蘇  芹  英
                                                法  官  陳  筱  珮
右正本係照原本作成。
不得上訴。
中      華      民      國    八十九    年    十一    月    二十三      日
                                                書記官  紀  昭  秀


司法院資訊處製作；財團法人民間司法改革基金會備份。
